【裁判字號】    97,建,22
【裁判日期】    980612
【裁判案由】    給付工程款
【裁判全文】
臺灣臺北地方法院民事判決                97年度建字第22號
原      告  俞逢國際開發股份有限公司
法定代理人  丙○○
訴訟代理人  陳鼎正律師
被      告  經惠企業有限公司
法定代理人  乙○○
上列當事人間給付工程款事件，本院於民國98年5 月25日言詞辯
論終結，判決如下：
    主      文
被告應給付原告新臺幣捌拾柒萬貳仟佰陸拾玖元，及自民國九
十六年十月卅一日起至清償日止，按年息百分之五計算之利息。
原告其餘請求駁回。
訴訟費用由被告負擔五分之二；餘由原告負擔。
本判決原告勝訴部分以新臺幣貳拾玖萬零捌佰元供擔保後，得假
執行。但被告得以新臺幣捌拾柒萬貳仟佰陸拾玖元為原告預供
擔保，而免為假執行。
原告其餘假執行之聲請駁回。
    事實及理由
甲、程序方面：
    本件被告經合法通知，未於最後言詞辯論期日到場，核無民
    事訴訟法第386 條所列各款情形，爰依原告之聲請，由其一
    造辯論而為判決。
乙、實體方面：
一、原告主張：伊公司（原名俞逢水電工程股份有限公司，於民
    國97年3 月25日變更公司名稱）前於95年10月20日向被告承
    攬笙泰營造有限公司（下稱笙泰公司）之「桃園中壢三座屋
    案甲區水電消防火警工程」（下稱系爭工程），工程總價新
    臺幣（下同）2,768 萬6,400 元（含稅），雙方訂有工程承
    攬合約，並約定伊於每月20日至24日到工地申請估驗，按實
    做工程數量核計，被告應於每月25日計價、次月10日撥款。
    詎被告簽發面額15萬3,362 元支票作為系爭工程第6 期估驗
    尾款，屆期提示竟未獲付款；復積欠第7 期估驗款64萬
    8,900 元；又系爭工程辦理追加變更，共積欠工程結算款
    152 萬3,363 元；另被告委請伊代向廠商訂購穿樑套等材料
    ，亦有3 萬107 元之代墊款未還，合計共欠235 萬5,721 元
    ，嗣被告遭業主終止合約，伊亦於96年7 月9 日退場，旋製
    作相關報表請求被告付款，未獲置理。爰依承攬、委任法律
    關係請求被告如數給付本息等語。併聲明：(一)被告應給付原
    告235 萬5,732 元，及自起訴狀繕本送達翌日起至清償日止
    ，按年息百分之五計算之利息。(二)願供擔保請准宣告假執行
    。
二、被告則以：就伊尚積欠原告15萬3,362 元票款並不爭執；依
    系爭合約第5 條第8 款規定，若原告對其本工程之工人或材
    料商積欠債務尚未清償時，或未提報相關資料（如勞工安全
    規定之相關報表、計價單、查驗單、施工相片、資料等），
    伊可暫停辦理計價，俟原告將該情事妥當處理，伊認為滿意
    後順延至規定之下次計價辦理。原告尚積欠協力廠商之工程
    款達81萬餘元未處理，復未提出相關資料送交查核證明已完
    成第7 期工程，伊自得不予計價辦理；又系爭工程並無辦理
    追加變更，原告報價單所列工程內容均屬原訂工程施作範圍
    內，故原告請求追加工程款亦屬無據；另本件係採總價承包
    ，追加材料屬於原訂工程範圍內，原告不得再行請求給付上
    開材料費；縱原告主張為真，原告施作期間，業主多次表示
    原告施作品質不良、配合度差、管理不善，經業主多次罰款
    ，致伊之商譽受損，亦得主張抵銷等語置辯。併聲明：(一)原
    告之訴及假執行之聲請駁回。(二)如受不利判決，願供擔保請
    准宣告免假執行。
三、兩造不爭執之事項：
  (一)原告於95年10月20日與被告簽訂系爭承攬契約，由原告承攬
    系爭水電消防火警工程，總價2,768 萬6,400 元，約明系爭
    工程採總價承包，原告應於每月20至24日到工地申請估驗，
    按實作工程數量核計，被告於每月25日計價，次月10日撥款
    。
  (二)原告持有被告簽發面額15萬3,362 元支票（第6 期估驗尾款
    ），屆期提示未獲兌付。
  (三)系爭工程已完成第7期請款進度。
  (四)原告於96年7月9日退場，不再繼續施作。
    以上事實，為兩造所不爭執（見本院卷第57頁正、反面），
    且有工程承攬合約書、支票及退票理由單可稽（見支付命令
    卷第6 至10頁、第15頁），復有照片1 幀為憑（見本院卷第
    47頁），堪信為真正。
四、原告主張向被告承攬系爭工程，被告尚積欠系爭工程第6 期
    尾款15萬3,362 元、第7 期工程款64萬8,900 元、追加工程
    款項152 萬3,363 元及代墊之材料費3 萬107 元未付，惟為
    被告所否認，並以上揭情詞置辯，則本件爭點厥為：(一)原告
    請求第7 期估驗款68萬8,900 元，有無理由？(二)原告請求工
    程結算款152 萬3,363 元，有無依據？(三)被告有無積欠原告
    追加材料款3 萬107 元？(四)被告主張抵銷是否有據？
五、法院之判斷：
  (一)原告請求第7期估驗款68萬8,900元，有無理由？
  1.按定作人依法終止承攬契約後，承攬人就已完成工作部分之
    報酬，應包括在民法第511 條但書所定損害賠償範圍內。（
    最高法院78年度台上字第779 號判決參照）；又民法第511
    條僅規定工作未完成前，定作人得隨時終止契約，但應賠償
    承攬人因契約終止而生之損害。若定作人與承攬人合意終止
    契約，承攬人因終止契約所生損害賠償，該條未規定排除適
    用（臺灣高等法院86年度重上字第148 號判決參照）。本件
    原告主張：於96年7 月9 日退場不再施作，兩造合意終止契
    約乙情，為被告所不爭執（見本院卷第50頁、第59頁反面）
    ，是原告主張依民法第511 條但書規定向被告請求損害賠償
    ，即屬有據。
  2.原告主張：系爭工程已達請領第7 期工程款之進度，為被告
    所不爭執（見本院卷第49頁），且有業主笙泰公司檢送被告
    出具之保證書、工程查驗單、施工照片、缺失照片、計價總
    表等件佐憑（見本院卷第161 至170 頁），並經證人甲○○
    另案證述屬實（見本院卷第43至46頁），堪信為真。被告雖
    抗辯：系爭工程雖有達到上開進度，但非原告所施作，係另
    行僱工完成云云，為原告所否認，被告復未舉證另行僱工完
    成上開工作，難信屬實；又兩造既已於96年7 月9 日合意終
    止系爭契約，乃使現存繼續的契約關係，自終止時起，嗣後
    失其效力，已難謂原告仍須依系爭契約第5 條第8 款提報勞
    工安全規定之相關報表、計價單、查驗單、施工相片、資料
    等相關資料向被告請款，況被告已按工程進度於96年7 月請
    領「RC結構完成1F頂版（2FL） 」，業主笙泰公司無工程款
    未付之情事，亦有笙泰公司98年3 月23日（98）笙字第014
    號函可稽（見本院卷第185 頁），足見原告完成系爭契約第
    7 期之工作，已具備一定之經濟效用，可達兩造訂約意旨所
    欲達成之目的，被告既已受領原告完成之第7 期工作並向業
    主笙泰公司請領款項，自有給付第7 期報酬之義務；至原告
    積欠其下包朱永源即士彰水電行間之62萬2,753 元工程款糾
    紛，業經臺灣桃園地方法院於97年9 月10日以96年度訴字第
    1519號判決，嗣於97年10月7 日原告與朱永源即士彰水電行
    達成和解，由原告以30萬元清償在案，各有上開民事判決書
    、和解書可參（見本院卷第226 至229 頁），是被告以原告
    對其本工程之工人或材料商積欠債務尚未清償為由，拒絕給
    付第7 期工程款，亦無可取。
  3.系爭契約第7 期工程款為64萬8,900 元，有計價單總表可稽
    （見支付命令卷第11頁），依系爭契約附件「桃園中壢三座
    屋案（甲區水電消防工程）付款百分比明細表」所載，1 樓
    結構體完成付款1.5 ％，金額為51萬9,120 元，室內隔間配
    線完成付款0.5 ％，金額為12萬9,786元，合計為64萬8,906
    元，有該明細表可按（見本院卷第40至41頁），是原告請求
    被告給付系爭工程第7 期工程款64萬8,900 元，未逾前揭付
    款上限，應予准許。
  (二)原告請求工程結算款152萬3,363元，有無依據？
  1.原告主張：系爭工程辦理追加變更，被告尚積欠152 萬
    3,363 元云云，固據提出工程計價單總表、付款明細表、工
    程結算單為憑（見支付命令卷第11至14頁），惟查：依系爭
    工程契約書第3 條第1 項：「…(9)本工程為總價承包（含燈
    光計畫、公設及梯廳水電消防工程），施工期間甲方（指被
    告）擁有變更修改及增設權利、水電消防修改，所有工資及
    打石修補，已含於總價中，乙方（指原告）不得以任何理由
    追加」、第7 條工程變更：「一甲方對本工程有隨時變更計
    畫及增減工程數量之權，乙方不能異議或拒絕，對於增減數
    量，雙方依照本合約所訂單價計算增減之，惟如有新增工程
    項目時，得由雙方協議，補充單價。二若因甲方變更設計而
    增加之工程費或新增工程之工程款，由甲乙雙方同意得議價
    及付款方式。三因變更設計而新增或新減之工程款，甲乙雙
    方應於結構體完成、送水送電完成分別議價並簽訂追加減合
    約，並於消防檢查及驗收完成後分兩階段辦理計價。」（見
    支付命令卷第6 、7 頁），本件被告既否認有變更計畫或增
    減工程數量，原告復未舉證兩造另行簽訂追加減合約，按諸
    兩造約定系爭工程係採總價承攬方式按施工進度分期給付報
    酬，原告除原約定報酬外，得否更行請求上開報酬，尚非無
    研求餘地。
  2.再者，上開工程計價單總表等件均係原告片面製作，未經被
    告同意確認，雖工程結算單上有被告派駐工地副主任鍾景洲
    之簽名，惟依證人鍾景洲結證：「我簽名只代表收到這份文
    件，至於其他內容我不瞭解」（見本院卷第59頁），證人即
    被告派駐工地科長丁○○亦證稱：「本件是總價承包，沒有
    實質增加，系爭工程在我離職前，並無變更設計，都是在做
    結構體部分，也無新增項目」（見本院卷第58頁），尚難驟
    認有變更設計之新增施作項目；證人即被告工地主任戊○○
    雖證述：「工程結算單所示各項設備有部分屬於原合約範圍
    內工作，有些則是追加工程」（見本院卷第88頁反面），惟
    其不諱言：「因原告提出1 筆150 萬餘元估價單明細拿給被
    告工程師，但工程師當時只簽名，原告認為被告已承認這筆
    錢，但被告認為工程師簽名只是表示有收到這份文件，不代
    表承認這筆費用，這筆明細後續我有跟原告談，但前提仍在
    雙方解釋這筆費用是否包含原合約範圍內，並非追加工程」
    （見本院卷第88頁），足徵兩造就上述項目是否屬於系爭契
    約原工程範圍仍有歧異，原告復未舉證上開工程結算單所列
    各項工作非屬原工作範圍，而係變更設計後之工作，空言請
    求追加報酬，即屬無據。
  (三)被告有無積欠原告追加材料款3萬107元？
    按受任人因處理委任事務，支出之必要費用，委任人應償還
    之，並付自支出時起之利息，民法第546 條第1 項定有明文
    。原告主張幫被告代叫穿樑套等材料支出代墊費用3 萬107
    元，為被告所否認，辯稱：上開材料係用於原訂工程範圍內
    ，已包括於工程總價內，自不得重複請求云云。查：被告委
    託原告代叫穿樑套等材料，積欠原告代墊款3 萬107 元，業
    據提出計價單總表為證（見支付命令卷第16頁），該總表附
    註欄記載「…2.劭副理同意代叫料總計2,181 元；3.楊課長
    同意代叫料總計16,308元；4.代叫穿樑套管用料總計11,618
    元」為證，併經被告當時派駐工地主任戊○○簽名註記屬實
    （見支付命令卷第16頁），據證人戊○○到庭證稱：「劭副
    理及楊課長是被告公司員工，確實有收到這些材料，這些臨
    時水電所用材料有部分用到工地現場，原告提出這份文件向
    被告請款」、「同意代叫料是雙方未簽約前之作法，本件是
    先施作再簽約」（見本院卷第87頁反面至第88頁），上開臨
    時水電所用材料，既係被告於兩造簽訂系爭合約前委任原告
    所訂購，縱係使用於系爭工作上，被告既未舉證兩造合意上
    開材料費用已包括於系爭工程總價內，所辯即無可採。故原
    告主張被告應償還上開代墊費用，揆諸前開法條，亦應准許
    。
  (四)被告主張抵銷是否有據？
    按「債務人因債務不履行，致債權人之人格權受侵害者，準
    用民法第一百九十二條至第一百九十五條及第一百九十七條
    之規定，負損害賠償責任」，民法第227 條之1 固有明文。
    是債權人之人格權，因債務人之不完全給付行為，受有實際
    損害，始得請求損害賠償，若絕無損害即無賠償可言。被告
    辯稱：原告施作期間，業主多次表示原告施作品質不良、配
    合度差、管理不善，經業主多次罰款，致伊之商譽受損，自
    得主張抵銷云云，惟為原告所否認。經查：被告公司承攬期
    間已向業主請笙泰公司領工程款總計725 萬5,720 元，依約
    應執行扣款仍未執行，有該公司前揭函文可參（見本院卷第
    185 至186 頁），被告復未舉證其商譽究因何可歸責於原告
    事由致其受有損害，是被告辯稱：受業主罰款，影響商譽云
    云，已嫌無稽；況被告不諱言：「被告公司財務困難而停業
    ，業主主動提出，被告同意，故合意終止契約」（見本院卷
    第50頁），故被告與業主合意終止契約，係因被告本身財務
    困難停業所致，要與原告給付行為無關，故被告抗辯商譽受
    損主張抵銷云云，尚無憑據。
六、綜上所述，原告本於承攬、委任法律關係請求被告給付87萬
    2,369 元（計算式：153,362+648,900+30,107＝872,369）
    及自支付命令聲請狀繕本送達翌日即96年10月31日（見支付
    命令卷第25頁）起至清償日止，按年息百分之五計算之利息
    ，為有理由，應予准許；逾此範圍，即無理由，應予駁回。
    本件原告勝訴部分，兩造均陳明願供擔保，分別聲請宣告假
    執行或免為假執行，本院經審核尚無不合，爰分別酌定相當
    擔保金額准許之。至原告敗訴部分，其假執行之聲請，已失
    所附麗，併予駁回。
七、本件為判決之基礎已臻明確，兩造其餘之攻擊或防禦方法及
    證據，經本院斟酌後，認為均不足以影響本判決之結果，亦
    與本案爭點無涉，自無逐一詳予論駁之必要，併此敘明。
八、據上論結：原告之訴為一部有理由、一部無理由，依民事訴
    訟法第385 條第1 項前段、第79條、第390 條第2 項、第
    392 條第2 項，判決如主文。
中    華    民    國    98    年    6     月    12    日
                  民事第五庭    法  官  胡宏文
以上正本係照原本作成
如對本判決上訴，須於判決送達後20日內向本院提出上訴狀
中    華    民    國    98    年    6    月     12    日
                                書記官  曾寶生


司法院資訊處製作；財團法人民間司法改革基金會備份。
